臺北高等行政法院判決
　　　　　　　　　　　　　　　　　　 93年度訴字第01737號
　　　　　　　　　　　　　　　.
原　　　告　昶昕實業股份有限公司
代　表　人　甲○○
訴訟代理人　蔡朝安　律師
　　　　　　丁○○
複代理人　　黃士洲　律師
被　　　告　財政部臺灣省北區國稅局
代　表　人　許虞哲（局長）
訴訟代理人　乙○○
　　　　　　丙○○
上列當事人間因營利事業所得稅事件，原告不服財政部中華民國
93年4月5日台財訴字第0930013079號訴願決定，提起行政訴訟，
本院判決如下：
　　主  文
原告之訴駁回。
訴訟費用由原告負擔。
　　事  實
一、事實概要：原告民國88年度營利事業所得稅結算申報，原申
    報全年所得額為虧損新臺幣（下同）13,269,858元，經被告
    初查以，營業成本原申報179,327,620元，有關材料耗用情
    形，比照原告上年度申報相同產品、耗用相同規格之單位耗
    用量核計其當年度應耗量，經核算結果，計超耗金額23,822
    ,942元，應予以剔除。另87年度什項購置及修繕費轉列資本
    支出部分，分別補提列折舊72,684及46,680元，乃核定營業
    成本為155,624,042元。又原列報資源回收及自動化生產設
    備適用投資抵減得抵減稅額為4,868,976元，經被告初查以
    ，原告購置結晶槽等設備，其金額、日期與財產目錄無法查
    對，乃否准適用投資抵減得抵減稅額1,025,540元，變更核
    定資源回收及自動化生產設備適用投資抵減得抵減稅額為3,
    843,436元。原告就營業成本超耗及投資抵減稅額部分申請
    復查，獲准追認適用投資抵減得抵減稅額1,025,540元，變
    更核定資源回收及自動化生產設備適用投資抵減得抵減稅額
    為4,868,976元外，其餘維持原核定。原告不服，復就營業
    成本超耗部分提起訴願，遭決定駁回，遂提起行政訴訟。
二、兩造聲明：
　(一)原告聲明：訴願決定、復查決定及原處分關於剔除超耗成本
              23,822,942元部分均撤銷。
　(二)被告聲明：駁回原告之訴。
三、兩造之爭點：被告剔除系爭超耗成本23,822,942元，是否違
                法？
　(一)原告主張之理由：
    1.原告提示生產日報表影本、原料進耗存明細表影本、商品
      進耗存明細表影本、直接原料明細表影本、88年1月至12
      月單位成本分析表影本，及88年各月份之原物料盤點表、
      盤盈盤虧領、退料單影本、各月份標準用量與實際用量差
      異明細表。被告認原告所附生產日報表，並非逐日就進料
      、領料、退料、產品、人工、製造費用等作成紀錄據以編
      製，自難證明系爭原料確實用於特定產品所憑之證據資料
      ，其每次生產所耗用原料確實數量，無法依所附帳證紀錄
      予以查核認定。
      生產日報表上有無記載每日機器運轉時間、直接人工人
        數，並無影響原物料耗用之查核，原告廢液回收設施係
        24小時自動化連續運轉，生產線上員工時數均有詳實打
        卡紀錄，薪資亦有辦理扣繳，自可查核。
      按為營利事業所得稅查核準則（下稱查核準則）第58條
        第1項規定僅要求營利事業「平時」對「進料、領料、
        退料」、產品、人工、製造費用等生產要素，依商業會
        計法作成內部憑證，使其得與生產日報表與成本計算表
        相互勾稽，並未要求製造業應每日就「耗料」作成紀錄
        。又依製造業已依稅捐稽徵機關管理營利事業會計帳簿
        憑證辦法（下稱帳簿憑證辦法）第2條第2項第6款之規
        定，製造業雖應設置生產日報表，然就原物料之耗用，
        亦僅規定應記載「原料領用量及在製品與製成品之生產
        數量」，皆未限制應記載每日投入原物料耗用數量（即
        「永續盤存制」），始准予核實認定；而係容許各製造
        業按自身營業規模與生產情形，定期盤點原物料之「進
        料、領料、退料」，（即「定期盤存制」）來計算原物
        料耗用，亦為法之所許，並為一般製造業會計之常態。
        被告所稱生產日報表應每日記載原物料投入、耗用數量
        ，始可核實認定，顯係於所得稅法外，另行附加對原告
        不合理之帳證協力，增加法律所無之納稅義務，違反租
        稅法律主義。
    2.被告認定原告生產日報表未載明每次生產耗用原料，與查
      核準則第58條第1項核實認定之要件不符，自得適用同條
      第3項規定按上年度標準核算。惟查：
      原告每日原物料領用數量均有作成紀錄，每月盤點後計
        算耗用量，並據以編制單位成本分析表及標準用量與實
        際用量差異明細表，自可詳實勾稽每月原物料耗用情形
        。縱原告之生產日報表因未載明每次生產耗用原料，而
        不符查核準則第58條第1項核實認定要件者，惟生產日
        報表亦非勾稽原物料耗用之唯一帳證。按原告原物料耗
        用之會計制度，係由生產線員工當日領用時，填製領用
        單，至每月底時由會計人員實地盤點原物料存料，製作
        每月原物料盤點表，如個別原物料有盤盈時，製作退料
        單，盤虧則製作領料單，原告製作有領用單、原料進耗
        存明細表、商品進耗存明細表、直接原料明細表、各月
        份單位成本分析表影本、原物料盤點表、盤盈盤虧領、
        退料單、各月份標準用量與實際用量差異明細表等，可
        供勾稽。
      原告含銅廢液回收處理、再造為硫酸銅與蝕銅液之業務
        ，經環保署86年核准許可，其許可之可處理範圍寬泛，
        以符廢棄物回收處理業之特性。以含銅廢液為例，其含
        銅量、氯化氨量，最高至最低間可相差高達200倍至300
        0倍以上，縱以一般範圍，亦有1.6倍以上之跳動差距，
        於此許可範圍內，原告均可合法處理。故因回收液品質
        差異，為使化學反應及製程運作順暢，原告所應添加之
        原料數量、比例亦當然隨之變動，縱該年度原料耗用量
        部分項目較上年度增加，然增加幅度仍於許可範圍內，
        自符環保署許可，亦為化學製造業自然、合理之經驗法
        則。
      原告該年度因每次所回收之含銅廢液含銅量均有不同，
        而廢液中銅含量之多寡，影響應添加之硫酸反應成硫酸
        銅結晶之製程用量，並改變硫酸銅成品產出量與含銅廢
        液消耗量之比例，且含銅廢液製程須進行酸鹼中和手續
        ，所收入含銅廢液之酸鹼度高低，因自動控制系統之管
        理運作下，自動調節用量，影響投入鹽酸作為酸鹼中和
        之數量，為回收廢液再製過程之常態。
      原告多數廢液來源為國內PCB製造業者於濕製程中之蝕
        刻、酸洗手續（以蝕刻銅液咬蝕多餘之銅箔，並自基板
        表面沖洗掉）所產生之含銅廢液。86、87與88年間，國
        內PCB板業將製程由單面板改至多層板，因多層板層層
        壓印過程均須踐行蝕刻與酸洗手續，且多層板之電路線
        寬與線距趨向極小與極密，致製程之控管更為嚴格，故
        要求蝕刻藥水具備更高之穩定性，遂更頻繁地更換與清
        洗藥水槽。原告需配合客戶機臺、製程之特殊需求，變
        換蝕銅液配方，亦因應收取之含銅廢液成分變化不一，
        於回收製程變動添加之原料，原告88年度原物料耗用較
        前年度增減不一，自屬合理。
    3.縱原告所提示之帳證資料，不符查核準則第58條第1項與
      第2項核實認定之要件或正當理由，被告未按同業原料耗
      用情形，逕按前年度耗用標準核算超耗是否適法？又被告
      主張經就行業代號與原告相當之行業查核並無機器設備、
      製造程序、原料品質與原告相同之同業可資比照。並舉勁
      來、坤業、台灣瑞斯曼及永盛開發等公司於資本額、營業
      額及機器設備均與原告顯不相當，自無從比較。
      按「稅捐稽徵機關核課稅捐，依學者通說，需具備稅法
        所規定之一定要件者，始有課稅處分之權能。故主張稅
        法所規定之法律效果者，應就該規定之要件負舉證責任
        。」最高行政法院著有89年判字第602號判決，被告所
        主張應按查核準則第58條第3項規定，依原告前年度耗
        用情形核定者，有無適當同業可資比較，自屬原處分進
        行推計課稅之合法性要件，自應由被告負職權調查與舉
        證責任。又被告主張相當同業應視機器設備、製造程序
        、原料品質、營業額與資本額決定之，然除資本額與營
        業項目為公開資訊外，均屬個別公司之營業機密，原告
        自難探求。被告掌握各公司申報之財稅資料，自可察知
        ，轉責原告應負調查、舉證之責，於法不合，原告亦無
        從履行。
      按國內現行環保及經濟法規，受行政院環保署及工業局
        管制之廢棄物清除處理業者與回收再利用業者，計有數
        百家，各家所營事業項目與原告均有類似之處，各該廢
        棄物清理、回收機構自得作為被告比較之基礎。被告任
        意取擇4家公司，即謂並無適當同業可資比較，顯未盡
        其職權調查之責，且未說明僅擇勁來、坤業、台灣瑞斯
        曼及永盛開發等公司及排除其餘相類似同業之理由。又
        被告以台灣瑞斯曼及永盛開發公司其資本額與機器設備
        與原告並不相當，故無法比較云云，惟資本額與機器設
        備金額是否相同，顯無關原物料耗用之比較。
      原告88年度申報毛利率為22.98%，高於一般同業利潤標
        準之17%，即原告該年度之成本佔營收之比例約77.02%
        ，低於財政部所定一般同業成本率83%，如原告整體之
        成本比率有超耗之情，自無毛利率高於一般同業標準之
        可能。
　(二)被告主張之理由：
    1.原告申報營業成本179,327,620元，原核定經查核結果，
      有關材料耗用情形比照原告上年度申報相同產品、耗用相
      同規格之單位耗用量核計其當年度應耗量，經核算結果，
      其中產品剝錫鉛液（TLS-302B-9）超耗634,186元，剝錫
      鉛液（TLS-A99）超耗5,152,933元，硫酸銅超耗10,805,4
      10元，氫氧化銅超耗7,230,413元，計超耗金額23,822,94
      2元，予以剔除。另上年度什項購置及修繕費轉列資本支
      出部分補提列折舊72,684及46,680元，核定營業成本為15
      5,624,042元。
    2.復查時，原告主張其係從事電子業之廢液回收再處理業務
      ，產品名稱雖與上期產品名稱相同，但組成之成份經技術
      不斷改進，故耗用情形當然不儘相同等語，經依原告所附
      「含銅廢棄物處理廠申請操作許可試運轉計畫書」查核結
      果，原告係針對電子工業中製造印刷電路板蝕刻銅過程中
      所產生出來的液態廢棄物，開發出利用液態樹脂回收廢蝕
      刻液中的銅成份技術，其剩餘之溶液經過成份調配後仍可
      送回原生產業者使用，形成一個封閉式之循環回收系統，
      充份達到資源回收再利用及環境保護之雙重目的，而所成
      立之含銅廢液之專責廢棄物處理廠，係在萃取槽中利用液
      態樹脂將含銅廢液中的銅萃取，經過分離水洗的步驟再送
      至反萃槽中以硫酸反萃成硫酸銅，經洗淨、脫水步驟而成
      硫酸銅結晶，經包裝、裝櫃後出售，萃取後的液體則在調
      整後供作印刷電路板蝕刻新液重覆使用；其處理程序系將
      鹼性蝕銅廢液和液態樹脂依比例定速打入萃取槽中的混合
      區，藉特別設定的攪拌混合器，使萃取液與水層完全混合
      ，並進行萃取作用，而含銅萃取液和水洗水依一定比例進
      入水洗槽進行水洗，以去除萃取液所夾帶氯離子，整個流
      程包括進料、處理、結晶及成品等4部分，操作人員將於
      每日工作完成作成記錄，含硫酸銅及回收氯化氨液體的每
      日產出量。另在品管計畫方面，對於廢液進料管理，為確
      保處理系統安定及確保處理效果，避免因進料不安定形成
      困擾，擬定進料管制：（１）和客戶明訂契約，要求有專
      用儲存槽，並明定廢液中成份及其容許範圍，且不得有不
      應有的雜質，不合規格者得以要求賠償或拒絕處理。（２
      ）廢液載回時將作進料檢測，合格者方准予放行進入儲存
      槽，不合格者要求業者取回或依契約處理，進料及檢驗結
      果分別記錄。（３）藥液中氧化劑對液態樹脂具破壞性，
      凡有此項者予以拒絕處理或要求顧客付預處理費。（４）
      藥液濃度過低，會降低處理量，要求顧客付費或不予處理
      。為避免降低不合格廢液往來運送的困擾，設立簡易隨車
      快速檢驗系統‧‧‧等。惟查原告當年度直接原料明細表
      ，系爭超耗產品名稱、產品代號與上年度相同，所耗用之
      直接原料內容亦同，惟原告未能提示其上下年度同一產品
      之規格差異或相同產品因技術改進而需增加原料耗用之差
      異所在等資料供核，而依其計畫書所載，其各處理流程中
      蝕銅廢液和液態樹脂係依比例打入萃取槽中，含銅萃取液
      和水洗水依一定比例進入水洗槽進行水洗，水洗水則用以
      調整鹼性含銅廢液之鹼度及銅含量。又為了確保處理系統
      安定及確保處理效果，避免因進料不安定形成困擾，對於
      廢液進料管理，擬定進料管制，嚴格控管進料品質，並於
      每日工作完成時作成記錄。惟查原告並未能提示其每日工
      作完成記錄，各產品的每日產出量相關生產日報表、廢液
      進料管制表、原料領用紀錄等據以勾稽查核其每日機器運
      轉時間，直接人工人數、原料領用量及生產數量等，原告
      主張其廢液回收或化學品製造製程中所需之原料數量與比
      例，並非永遠一成不變，常因所回收之廢液品質與製造、
      反應等因素，而有變動等語，尚無具體資料得據以查核認
      定，其成品原料耗用數量，尚不符合查核準則第58條第1
      項核實認定之規定。是原告由於未建立完善之成本會計制
      度，平時對領料、產品、人工等未詳細記載，系爭原料之
      耗用未合查核準則第58條第1項原料耗用數量核實認定之
      規定，復無部頒標準及相當同業可資比較，是原核定依原
      告上年度申報相同產品、耗用相同規格之單位耗用標準核
      算其當年度原料超耗23,822,942元，尚無不合，遂駁回其
      復查之申請。
    3.原告仍表不服，主張因每次所回收之含銅廢液含銅量不同
      ，而廢液中銅含量之多寡，進一步影響應添加之硫酸反應
      成硫酸銅結晶之製程用量，且含銅廢液製程須進行酸鹼中
      和手續，所收入含銅廢液酸鹼度高低，更影響投入鹽酸作
      為酸鹼中和之數量，87、88年度，因回收廢液來源之PCB
      廠並未將PCB各段製程中之廢水予以分離導流，致原告回
      收之蝕刻製程廢水，即摻有前製程之強酸廢水，導致87年
      度所處理之PCB事業含銅廢液所含雜質較前年度為多，且
      酸鹼度一般均偏強鹼性，故當年度所添加其他不溶物雜質
      結晶，並與強鹼中和，以致耗損量較前年度為增加；原告
      已按規定提供相關帳證供核，特別是就原物料之領料、耗
      用部分，記錄詳實並經內部相關人員簽章，亦已符合查核
      準則第58條第1項之要件，稽徵機關自應依法根據該帳證
      記錄予以核實認定，原決定以本件並無部頒標準及同業標
      準可資比較，而逕依上年度核定情形核定，而未依「得比
      照機器、設備、製造程序、原料品質等相當之該同業原料
      耗用情形核定之」規定核定系爭製造成本等語提起訴願，
      財政部93年4月5日台財訴字第0930013079號訴願決定除持
      與被告相同之論見外，並以原告於92年11月4日提示製成
      品進銷存明細表及原物料領用單供核，其各項產品耗用之
      原料雖均有一固定耗用比例，惟原告未能就其上下年度同
      一產品之規格差異或相同產品增加原料耗用之差異所在等
      提供具體資料俾憑查核，而原告亦無相關進、銷帳簿憑證
      、每日生產日報表、原料進耗存等據與原料耗領用紀錄及
      製成品進銷存明細等勾稽核對，其原料耗用數量，尚不符
      合查核準則第58條第1項核實認定之規定，是原告原料耗
      用未符核實認定之規定，復無部頒標準及相當同業可資比
      較，乃依原告上年度申報相同產品、耗用相同規格之單位
      耗用標準核算其當年度原料超耗23,822,942元，原核定尚
      無違誤，遂駁回其訴願。
    4.原告復執前詞並主張原告於復查程序中主動提供領料、耗
      用等詳實帳證供核，被告未予審酌，即率爾援引原告86年
      向環保署提出之「含銅廢棄物處理廠申請操作許可試運轉
      計畫書」內容，逕行剔除系爭費用，被告承辦人員從未具
      體、明確告知應提出供核之帳證為何，隨即憑僅屬理論預
      測性質之環保申請計畫書面文件作為判斷基礎，原告屢次
      就原料成本變動緣故，提出書面說明並附產品製造流程圖
      及「含銅廢棄物處理廠申請操作許可試運轉計畫書」供參
      ，以資瞭解原告所營廢棄物回收業之產業特性，以及環保
      許可處理規格乃一寬廣範圍，廢液處理所耗用之原物料絕
      非一成不變之基本事實云云。
    5.查原告於91年3月8日就系爭年度原料耗用提出補充說明及
      「含銅廢棄物處理廠申請操作許可試運轉計畫書」供核，
      惟原告並未能提示其每日工作完成記錄，各產品之每日產
      出量相關生產日報表、廢液進料管制表、原料領用紀錄等
      據以勾稽查核其每日機器運轉時間，直接人工人數、原料
      領用量及生產數量等，其成品原料耗用數量，尚不符合查
      核準則第58條第1項核實認定之規定，經復查決定維持原
      核定在案。嗣原告於92年11月4日提示製成品進銷存明細
      表及原物料領用單供核，查其各項產品耗用之原料均有一
      固定耗用比例，核與其復查及訴願主張廢液回收或化學品
      製造製程中所需之原料數量與比例，並非永遠一成不變，
      常因所回收之廢液品質與製造、反應等因素，而有變動等
      語不符，顯係臨訟補據，顯見原告對於進料、領料、退料
      、產品、人工、製造費用等並未逐日作成紀錄。
    6.原告主張生產帳冊齊全，生產過程因回收液品質差異，為
      使化學反應及製程運作順暢，所應添加之原料數量、比例
      隨之變動，又原告每次所回收之含銅廢液含銅量均有不同
      ，而廢液中銅含量之多寡，影響應添加之硫酸反應成硫酸
      銅結晶之製程用量，並改變硫酸銅成品產出量與含銅廢液
      消耗量之比例，且含銅廢液製程須進行酸鹼中和手續，所
      收入含銅廢液酸鹼度高低，更影響投入鹽酸作為酸鹼中和
      之數量，系爭年度原物料耗用變動仍於合理範圍，應核實
      認定云云。按製造業之生產流程，從原物料之投入到成品
      之產出，不僅有人工與費用之攤提，而在實際產製流程上
      ，原料耗用之精確數量更須內部控管流程可直接證明原物
      料支出之合理性與真實性，如生產日報表逐日記載每日機
      器運轉時間、直接人工人數、原料之進料、領料、退料及
      在製品與製成品之生產數量等資料，以與相關憑證、原物
      料明細帳及商品進銷存明細表‧‧‧等勾稽查核。經查原
      告所附生產日報表、原料進耗存細表、商品進銷存明細表
      ，其各項產品產出及原料耗用均有一固定耗用比例，顯與
      其生產流程中原物料投入情形不符。又原告於91年3月8日
      就系爭年度產品原料耗用情形提出補充說明及「含銅廢棄
      物處理廠申請操作許可試運轉計畫書」供核，核其內容僅
      說明廢液回收或化學品製造製程中所需之原料數量與比例
      ，並非不變，常因所回收廢液品質與製造、反應當時之天
      候、原料品質等因素而有變動，經通知提示每日工作完成
      紀錄，各產品每日產出量相關生產日報表、廢液進料管制
      表、原料領用紀錄等具體資料供核，惟未提示，無法查核
      各項產品確實耗用原料數量，其成品原料耗用自不符合查
      核準則第58條第1項核實認定之規定。
    7.原告主張產品原料有一耗用比例係以原料年度總耗用量核
      算年度位平均耗用量，並非表明各項產品每月耗用原料均
      有一固定、絕對不變之耗用比例云云，按超耗之規範意旨
      乃是著眼於製造業之生產流程，從原物料之投入到成品之
      產出，不僅有人工與費用之攤提，而於實際產製流程上，
      原料耗用之精確數量更須內部控管流程可直接證明原物料
      支出之合理性與真實性，原告未能提示其每日工作完成紀
      錄，各產品之每日產出量相關生產日報表、廢液進料管制
      表、原料進料、領料、退料紀錄等具體資料佐證所回收廢
      液品質差異所在及每次生產所耗用原料確實數量，又原告
      編製之製成品進銷存明細表及原物料領用單所列產品原料
      係以原料年度總耗用量核算年度單位平均耗用量，自難證
      明系爭原料碓實用於特定產品所憑之證據資料。原告既無
      明確之生產程序內部控管紀錄可查核勾稽，自無查核準則
      第58條第1項核實認定之適用。
    8.依所附「含銅廢棄物處理廠申請操作許可試運轉計畫書」
      所載，為確保處理系統安定及確保處理效果，避免因進料
      不安定形成困擾，對於廢液進料管理，擬定進料管制，嚴
      格控管進料品質，並於每日工作完成時作成記錄，惟查原
      告僅例示性檢附90及91年度之廢液進料管制資料，尚難做
      為查核88年度原料耗用情形之依據。是原告尚無具體資料
      俾憑查核其上下年度同一產品之規格差異或相同產品增加
      原料耗用之差異所在，其原料耗用數量，尚不符合查核準
      則第58條第1項核實認定之規定，從而原查以原告原料耗
      用未符核實認定之規定，復無部頒標準及相當同業可資比
      較，乃依原告上年度申報相同產品、耗用相同規格之單位
      耗用標準核算其當年度原料超耗。原告主張依查核準則所
      定超耗順序縱無部頒標準，亦應先比照機器設備、製造程
      序、原料品質等相當之同業原料耗用情形核定云云，經就
      行業代號與原告相當之行業查核並無機器設備、製造程序
      、原料品質等與原告相當之同業可資比照，如勁錸及坤業
      2家廠商87及88年度均未列報營業額，台灣瑞斯曼及永盛
      開發2家廠商資本額約為原告之2倍，營業額及機器設備均
      與原告顯不相當，自無從比較。又原告係從事回收腐蝕性
      事業廢棄物事業對於同業之形態當比被告知悉，基於稅務
      稽徵協力義務，原告亦應主動提供查核。原告未建立完善
      之成本會計制度，平時就領料、產品、人工等未詳細記載
      ，系爭原料之耗用未合查核準則第58條第1項原料耗用數
      量核實認定之規定，復無部頒標準及相當同業可資比較，
      被告依其上年度申報相同產品、耗用相同規格之單位耗用
      標準核算原料超耗，並無不合。
　　理  由
一、原告起訴後，被告代表人變更為許虞哲，業經具狀聲明承受
    訴訟，合先敘明。
二、按「營利事業所得之計算，以其本年度收入總額減除各項成
    本費用、損失及稅捐後之純益額為所得額。」為所得稅法第
    24條所明定。次按「原料、物料及商品之購進成本，以實際
    成本為準。實際成本，包括取得之代價及因取得並為適於營
    業上使用而支付之一切必要費用。」「製造業已依稅捐稽徵
    機關管理營利事業會計帳簿憑證辦法設置帳簿，平時對進料
    、領料、退料、產品、人工、製造費用等均作成紀錄，有內
    部憑證可稽，並編有生產日報表或生產通知單及成本計算表
    ，經內部製造及會計部門負責人員簽章者，其製品原料耗用
    數量，應根據有關帳證紀錄予以核實認定。製造業不合前項
    規定者，其耗用之原料如超過各該業通常水準，超過部分，
    除能提出正當理由，經查明屬實者外，應不予減除。前項各
    該耗用原料之通常水準，由省（市）主管稽徵機關會同實地
    調查，並洽詢各該業同業公會及有關機關擬訂，報請財政部
    核定，其未經核定該業通常水準者，得比照機器設備製造程
    序原料品質等相當之該同業原料耗用情形核定之，其無同業
    原料耗用情形可資比照者，按該事業上年度核定情形核定之
    。‧‧‧」為查核準則第37條及第58條所明定。又按「為促
    使營利事業保持足以正確計算其銷售額及營利事業所得額之
    帳簿憑證及會計紀錄，依所得稅法第21條第2項規定，訂定
    本辦法。」「凡實施商業會計法之營利事業，應依左列規定
    設置帳簿：‧‧‧二、製造業：（一）日記簿：得視實際需
    要加設特種日記簿。（二）總分類帳：得視實際需要加設明
    細分類帳。（三）原物料明細帳（或稱材料明細帳）。（四
    ）在製品明細帳。（五）製成品明細帳。（六）生產日報表
    ：記載每日機器運轉時間、直接人工人數、原料領用量、及
    在製品與製成品之生產數量等資料。（七）其他必要之補助
    帳簿。‧‧‧」為帳簿憑證辦法第1條第1項及第2條所規定
    。
三、原告88年度營利事業所得稅結算申報，列報營業成本179,32
    7,620元，經被告就有關材料耗用情形比照原告上年度申報
    相同產品、耗用相同規格之單位耗用量核計其當年度應耗量
    ，其中產品剝錫鉛液（TLS-302B-9）超耗634,186元，剝錫
    鉛液（TLS-A99）超耗5,152,933元，硫酸銅超耗10,805,4
    10元，氫氧化銅超耗7,230,413元，超耗金額計23,822,942
    元，予以剔除。另上年度什項購置及修繕費轉列資本支出部
    分補提列折舊72,684及46,680元，核定營業成本為155,624,
    042元。原告就營業成本剔除超耗23,822,942元部分循序提
    起行政訴訟，主張其所提生產日報表雖未載明每日原物料耗
    用量，惟所得稅法令並未限制製造業就原物料之耗用，僅得
    採取「永續盤存制」，應每日記載原物料耗用情形，始准按
    帳證紀錄核實認定，每月盤點進料、領料與存料之「定期盤
    存制」，亦為法令所許，應認原告符合查核準第58條第1項
    關於核實認定之帳證要求。縱認原告所提之生產日報表因未
    載明每日耗用量，無法依查核準則第58條第1項核實認定，
    ）原告每日原物料領用數量均有作成紀錄，每月盤點後計算
    耗用量，並據以編制單位成本分析表及標準用量與實際用量
    差異明細表，可詳實勾稽每月原物料耗用情形，亦可構成查
    核準則第58條第2項不予減除之正當理由。又縱認原告提示
    之帳證資料等均不符合查核準則第58條第1、2項規定核實認
    定之要件與正當理由，被告亦應比照同業原料耗用情形，不
    得逕按原告前年度耗用標準核算超耗云云。
四、按製造業就其製品原料耗用數量可根據有關帳證紀錄核實認
    定者，依查核準則第58條第1項規定，須依會計帳簿憑證辦
    法設置帳簿，平時對進料、領料、退料、產品、人工、製造
    費用等均作成紀錄，有內部憑證可稽，並編有生產日報表或
    生產通知單及成本計算表，始足當之。其所謂生產日報表，
    依帳簿憑證辦法第2條規定，應指記載每日機器運轉時間、
    直接人工人數、原料領用量、及在製品與製成品之生產數量
    等資料。又製造業之生產流程，從原物料之投入到成品之產
    出，不僅有人工與費用之攤提，在實際產製流程上，原料耗
    用之精確數量更須以內部控管流程直接證明原物料支出之合
    理性與真實性，其生產日報表自應逐日記載前開事項，以與
    相關憑證、原物料明細帳、商品進銷存明細表等勾稽查核。
    經查卷附原告所提生產日報表影本，僅有「成名」「生產數
    量」及「單位」之記載，顯非逐日就實際生產原物料耗用情
    形作成之紀錄，且為原告所自承，其不符合查核準則第58條
    第1項核實認定原料耗用量之規定，至為明確。又原告雖就
    每日原物料領用數量製作領用單，惟領用單並不等同實際耗
    用量，原告既未就其生產過程之投入與產出逐日詳實紀錄，
    即無從查知其實際耗用量。且依原告所提直接原料明細表顯
    示，其每月各產品原料耗用量相同，例如：成品剝錫鉛液TL
    S-3171與TLS-662A就直接原料BTA之單位成本平均用量，每
    月均為0.0250；參照原告於91年3月8日提出之復查補充說明
    書所稱，廢液回收或化學品製造製程中所需之原料數量與比
    例，並非永遠一成不變，常因所回收之廢液品質與製造、反
    應當時之天候、原料品質等因素，而有變動等語，其所提直
    接原料明細表顯與生產流程中原物料之實際投入情形不符，
    自無法依其所提帳證紀錄為查核，要無查核準則第58條第2
    項所定之超耗具有正當理由，經查明屬實不予減除可言。另
    原告從事電子業之廢液回收再生處理業務，並無財政部頒之
    耗用原料通常水準可資比較，經被告查核與其行業代號相同
    之廠商逾200家，然無機器設備、製造程序、原料品質等與
    原告相當之同業可資比照，有被告所提同業比較表、資產負
    債表建檔及維護作業資料在卷可按。是被告依其上年度申報
    相同產品、耗用相同規格之單位耗用標準核算原料超耗，並
    無不合。原告主張應比照機器設備製造程序原料品質等與其
    相當之同業原料耗用情形核定，自應就此有利於己之積極事
    實負舉證之責，況其對於同業之規模型態當較被告明瞭。其
    既未能舉出機器設備、製造程序、原料品質等與其相當之同
    業以供查證，被告謂無同業可資比照，按原告上年度核定情
    形為核定，並非無據，原告主張均無可採。從而訴願決定、
    復查決定及原處分關於剔除系爭超耗成本23,822,942元部分
    均無違誤，原告仍執前詞請求撤銷，為無理由，應予駁回。
四、兩造其餘陳述於判決結果不生影響，無庸一一論列，併予敘
    明。
據上論結，本件原告之訴為無理由，爰依行政訴訟法第98條第3
項前段，判決如主文。
中　　華　　民　　國　　94　　年　 　8　　月　 25  　 日
                       第二庭審判長法  官　鄭忠仁
                                   法  官　林育如
                                   法  官　楊莉莉
上為正本係照原本作成。
如不服本判決，應於送達後20日內，向本院提出上訴狀並表明上
訴理由，如於本判決宣示後送達前提起上訴者，應於判決送達後
20日內補提上訴理由書（須按他造人數附繕本）。
中　　華　　民　　國　　94　　年　 　8　　月　 25  　 日
            　　　　　　   　　　　書記官  王俊權
